【裁判字號】    99,執事聲,189
【裁判日期】    991230
【裁判案由】    聲明異議(消債)
【裁判全文】
臺灣臺南地方法院民事裁定           99年度執事聲字第189號
異  議  人
即  債權人  遠東國際商業銀行股份有限公司
法定代理人  甲○○
相  對  人
即  債務人  乙○○
代  理  人  王燕玲律師
上列當事人間因消費者債務清理條例更生事件，異議人對於本院
民事執行處司法事務官於民國99年11月30日所為99年度司執消債
更字第12號更生方案認可之裁定聲明異議，本院裁定如下：
    主    文
異議駁回。
程序費用由異議人負擔。
    理    由
一、按關於更生或清算之程序，除本條例別有規定外，準用民事
    訴訟法之規定，消費者債務清理條例（下稱本條例）第15條
    定有明文。而當事人對於司法事務官處理事件所為之終局處
    分，得於處分送達後10日之不變期間內，以書狀向司法事務
    官提出異議。司法事務官認前項異議有理由時，應另為適當
    之處分；認異議為無理由者，應送請法院裁定之。法院認第
    1項之異議為有理由者，應為適當之裁定；認異議為無理由
    者，應以裁定駁回之，民事訴訟法第240條之4第1項至第3項
    定有明文。次按法院得將更生方案之內容、債務人財產及收
    入狀況報告書通知債權人，命債權人於法院所定期間內以書
    面確答是否同意該方案，逾期不為確答，視為同意。又更生
    方案經可決者，法院應為認可與否之裁定。對於第1項認可
    之裁定提起抗告者，以不同意更生方案之債權人為限，本條
    例第60條第1項及第62條第1、4項亦分別定有明文。本件異
    議人不同意更生方案，已於本院司法事務官為認可更生方案
    之處分送達後10日內，以書狀表示不服而提出異議，經司法
    事務官送請本院裁定，核與上開規定相符，合先敘明。
二、本件異議意旨略以：原裁定認可之更生方案，履行年限為8
    年96期，償還成數僅佔全部無擔保及優先權之債權33.02％
    ，顯對各債權人權益造成相當之影響。且本件債務人本非屬
    高所得、高收入族群，卻仍不定期多次向銀行辦理小額信用
    貸款、持信用卡恣意消費，甚或以現金卡擴張信用額度而預
    借現金，致因入不敷出，且長期惡性循環，積欠大筆信用卡
    債務，所為實屬可議。如本案係採清算程序，實有可能因適
    用本條例第134條第4款「因奢侈、浪費行為」所致之負債，
    不因清算程序終結而裁定不免責。則債務人於取得更生之資
    格後，不但不配合提出合理可行之更生方案，反將風險轉嫁
    各債權人，企圖脫免清償近70％債務之責任，其心態昭然若
    揭。再者，如因前開清償成數過低之問題無法克服，則為避
    免程序之無端拖延及保障雙方當事人利益之衡平考量，如將
    本件強行適用更生程序，已構成「程序主體權」之侵害，請
    依職權裁定將本件轉入清算程序，並按清算程序相關規定辦
    理，且縱將本案轉入清算程序，又對債務人為不免責裁定，
    依本條例第142條規定均無令本案相對人日後完全不能再為
    其他救濟之機會與管道。為此，爰依法聲明異議，請求廢棄
    原裁定等語。
三、按債務人有薪資、執行業務所得或其他固定收入，法院認更
    生方案之條件公允者，得不經債權人會議可決，逕依債務人
    之聲請或依職權以裁定認可更生方案，本條例第64條第1項
    定有明文。次按本條例之制定，乃為使負債務之消費者得依
    本條例所定程序清理其債務，保障債權人之公平受償，以謀
    求消費者經濟生活之更生，故除有該條例第63條第1項、第6
    4條第2項所定之情形外，法院得斟酌裁量認可更生方案。再
    按債務人之更生方案應否准許，係以是否公允為斷，而所謂
    公允，應審酌債權人與債務人之利益衡平、債務人之償債能
    力與清償誠意以及社會公益等因素為綜合判斷，非以還款成
    數為絕對標準。又按本條例之立法目的，係為使不幸陷入經
    濟困境之人得以清理債務、重建生活，並在清理過程中能保
    有符合人性尊嚴之最低基本生活，是更生方案之認可，應審
    酌除最低生活需求外，債務人能否負擔該方案之條件以及債
    權人與債務人間之權利義務關係是否公允。經查：
  (一)本件相對人即債務人聲請更生，前經本院裁定開始更生程序
    ，並命由司法事務官進行更生程序，而債務人自陳其現任職
    於丙○○○有限公司，平均每月薪資收入約新臺幣（下同）
    24,750元，有丙○○○有限公司薪資給付證明、債務人之稅
    務電子閘門財產所得調件明細表等件（本院99年度司執消債
    更字第12號消債執行卷宗第63、90、126、131頁）附卷足憑
    ，亦為異議人即債權人所不爭執，堪認債務人確有薪資、執
    行業務所得或其他固定收入。且觀諸債務人所提之更生方案
    ，其條件為自認可更生方案裁定確定之翌日起，以每1個月
    為1期，為期8年共96期，自第1期起至第13期止每期清償9,5
    00元，自第14期起至第28期止每期清償12,000元，自第29期
    起至第96期止則每期清償14,500元，總計清償1,289,500元
    ，則債務人以每月薪資收入24,750元，扣除更生方案履行每
    期清償金額分別為9, 500元、12,000元、14,500元後，所餘
    金額分別為15,250元、12,750元、10,250元，而依行政院內
    政部公布之99年度臺灣省每人每月最低基本生活費用為9,82
    9元，加計以99年度親屬扶養每人免稅額82,000元、債務人
    與其胞姊黃曼紋、胞弟黃凱傑共同扶養身心障礙之父親黃三
    雄（領有生活補助金每月3,000元）、未成年之胞弟黃凱豪
    （82年4月21日出生）及胞妹黃曼君（81年1月16日出生）之
    費用各為5,900元，以上合計為15,729元【計算式：9,829＋
    （6,9003－3,000）3＝15,729】，是債務人每月支出並
    未逾上開標準，且顯低於上開標準，僅能維持最基本之生活
    程度，故債務人於更生方案履行期間內家庭經濟將面臨之窘
    迫情狀，自不待言，因此足徵債務人已盡力撙節支出，確有
    履行更生方案之誠意。此外，上開更生方案並未逾一般人之
    生活程度，債務人每月薪資收入扣除每月支出後，將僅餘可
    支配所得9,500元全數清償債權人之債權，並願意於未成年
    之胞妹黃曼君與胞弟黃凱豪陸續成年後，勉力增加每期清償
    數額至12,000元及14,500元，且自願將還款之期限延長為8
    年，全體債權人之債權亦可受償達33.02％，益徵債務人已
    盡其最大努力及還款誠意，是司法事務官認該更生方案為公
    允、適當、可行後而予以認可，本院審核後亦認為尚無違誤
    或不當之情形。
  (二)又異議人固主張債務人本非屬高所得、高收入族群，卻仍不
    定期多次向銀行辦理小額信用貸款、持信用卡恣意消費，甚
    或以現金卡擴張信用額度而預借現金，致因入不敷出，且長
    期惡性循環，積欠大筆信用卡債務，所為實屬可議云云，然
    更生方案在於以債務人現有之資力，盡最大能力提出清償方
    案，至於債務人過往之消費情況（是否恣意揮霍無度或浪費
    ），乃係可否免責之判斷依據，非於認可更生方案時所需考
    量者，異議人此部分主張，尚有未洽。本院審酌原裁定認可
    之更生方案確實平衡考量相對人收支情況與各債權人權益，
    且相對人已盡力將個人每月所得扣除必要支出後之餘額用於
    清償債務，縱令清償比例僅占整體債務33.02％，仍堪認其
    確已善盡個人最大努力與誠信而為清償。
  (三)至異議人主張本案應改行清算程序並裁定不予免責云云，惟
    本件既無本條例第63條第1項、第64條第2項規定不應認可之
    消極事由存在，更生方案之內容又屬公允，揆諸前揭說明，
    自無依同條例第65條第1項之規定裁定開始清算程序之理，
    是異議人請求將本件更生程序裁定轉入清算程序云云，自難
    憑採。
  (四)末按更生方案條件公允與否，應審酌債權人與債務人之利益
    衡平、債務人之償債能力與清償誠意以及社會公益等因素為
    綜合判斷，非以還款成數為絕對標準，判斷更生方案條件，
    須為整體考量、綜合判斷，始能定之，以免流於形式，反失
    衡平，有違本條例之立法意旨。異議人以更生方案清償成數
    過低為由而認更生方案條件非屬公允，而認原裁定予以認可
    與法不合云云指摘原裁定不當，惟如前所述，相對人提出之
    更生方案已極力減縮自己家庭生活所需、盡最大努力清償債
    務所定者，相對人既已盡其所能力謀債務之清償，已足徵其
    誠信，縱然清償成數不符合異議人之主觀期待，尚難憑此即
    動搖更生方案條件公允已達致本條例實質衡平債務人及債權
    人雙方利益之立法意旨此一客觀情狀，本院司法事務官予以
    裁定認可，於法無違，異議人此部分指摘，亦不足採。
四、綜上所述，債務人確有固定薪資收入，所提之更生方案條件
    又屬公允、適當、可行，且查無消費者債務清理條例第63條
    第1項、第64條第2項所定不予認可之情形，原裁定逕依同條
    例第64條第1項裁定認可債務人所提更生方案，並就債務人
    之生活為限制，於法並無不合，異議意旨指摘原裁定不當，
    求予廢棄，為無理由，應予駁回。
五、據上論結，本件異議為無理由，依消費者債務清理條例第15
    條、依民事訴訟法第240條之4第3項、第95條、第78條，裁
    定如主文。
中    華    民    國    99    年    12    月    30    日
                  民事第三庭  法  官  洪碧雀
以上正本係照原本作成。
如不服本裁定應於送達後10日內向本院提出抗告狀，並繳納抗告
費新臺幣1,000元。
中    華    民    國    99    年    12    月    30    日
                              書記官  黃稜鈞


司法院資訊處製作；財團法人民間司法改革基金會備份。
